臺灣板橋地方法院民事判決　　　　　　 95年度重訴字第263號
原　　　告　戊○○
　　　　　　　　　　　　579.
訴訟代理人　蔡文燦律師
複代理人　　黃欣欣律師
　　　　　　壬○○
被　　　告　乙○○
　　　　　　　　　　　　巷23.
訴訟代理人　丁○○
被　　　告　庚○○○
　　　　　　　　　　　　187.
　　　　　　丁○○
　　　　　　甲○○
　　　　　　　　　　　　4樓
前列三人共同
訴訟代理人　辛○○
前列四人共同
訴訟代理人　己○○
上列當事人間請求塗銷地上權事件，經本院於民國95年1 月5 日
言詞辯論終結，判決如下：
    主  文
被告應就被繼承人陳霜卿於坐落臺北縣三重市○○○段過圳小段
31地號土地，臺北縣三重地政所於民國三十九年四月二十日以38
年過圳字第000051號收件，所設定之權利人：陳霜卿，權利範圍
三七點一九平方公尺之地上權辦理繼承登記，並應將上開之地上
權登記予以塗銷。
訴訟費用由被告連帶負擔。
    事實及理由
一、依民法第821 條之規定，各共有人對於第三人，得就共有物
    之全部，為本於所有權之請求，此項請求權既非必須由共有
    人全體共同行使，則以此為標的之訴訟，自無由共有人全體
    共同提起之必要。所謂本於所有權之請求權，係指民法第76
    7 條所規定之物權的請求權而言，故對於無權占有或侵奪共
    有物者，請求返還共有物之訴，得由共有人中之一人單獨提
    起，惟依民法第821 條但書之規定，應求為命被告向共有人
    全體返還共有物之判決而已。最高法院28年上字第2361號著
    有判例可資參照。被告援引最高法院19年上字第2418號判例
    、32年上字第115 號判例，辯稱原告與其他共有人之臺北縣
    三重市○○○段過圳小段31地號土地（以下簡稱「系爭土地
    」）為原告基於經繼承受贈所得且系爭土地尚未分割，屬公
    同共有物無疑。僅原告一人提起本件塗銷地上權訴訟，且又
    未於起訴聲明：「被告返還共有物予共有人全體」，自有當
    事人不適格之欠缺等語。原告則主張其共有之系爭土地上，
    存在於38年由當時共有人余波為訴外人陳霜卿設定權利範圍
    37.19 平方公尺，以使用坐落於系爭土地上興築系爭房屋為
    目的之地上權（以下簡稱「系爭地上權」），該建物業經拆
    除而不存在，現已供為道路使用，因使用目的已達成，其得
    隨時終止地上權，系爭土地所有權人全體已於95年12月25日
    發函終止系爭地上權等語，並依民法第767 條之規定，請求
    被告塗銷系爭地上權之登記。是以，系爭土地之前手余波雖
    設定系爭地上權予被告之被繼承人陳霜卿，惟原告主張系爭
    土地之現共有人全體已終止系爭地上權設定契約之意思表示
    ，系爭地上權消滅，原告自得以分別共有人之身分，本於所
    有權之作用，單獨訴請被告塗銷系爭地上權之登記。又系爭
    土地為道路使用，被告並未基於系爭地上權而占有使用系爭
    土地，原告僅須訴請被告塗銷系爭地上權之登記，無須一併
    訴請被告將系爭土地返還予原告及其他共有人，被告所辯，
    要無足取，合先敘明。
二、原告主張：其為臺北縣三重市○○○段過圳小段31地號系爭
    土地之共有人，權利範圍為應有部分1/8 。緣被告之被繼承
    人陳霜卿（土地登記簿謄本誤載為「陳霜鄉」）為遵照台灣
    省各縣市辦理土地登記有關建築改良物補充要點之規定，使
    其於系爭土地上之建物能辦理登記，乃與系爭土地當時之共
    有人余波合意，於民國38年間，由當時共有人余波為訴外人
    陳霜卿設定權利範圍37.19 平方公尺之地上權。且均未約定
    地上權權利存續期間。基於系爭地上權而興建之建物業經拆
    除而不存在，現已供為道路使用，其使用系爭土地之目的已
    達成，土地所有人自得終止上開地上權。且系爭土地客觀已
    無法再有建築物或其他工作物，原設定地上權之目的已無法
    再實現，自無繼續存在之必要。而被告為陳霜卿之繼承人，
    系爭土地所有權人全體已於95年12月25日發函終止系爭地上
    權，是系爭地上權已因終止而消滅，被告為陳霜卿之繼承人
    ，此義務自當由被告等人繼承，依民法第767 條，被告自應
    於辦理繼承登記後，塗銷地上權登記。為此，請求判決如主
    文第1 項所示。
二、被告則辯稱：
（一）觀自被告等所有之系爭土地之地上權設定登記於38年11月
      6 日所設定登記之系爭地上權，於他項權利登記聲請書內
      之「存續期間」並無期限載明，足可證定系爭地上權之時
      效為無限期間。故自有最高法院48年臺上字第928 號、18
      年上字第651 號、85年台上447 號等判例：「地上權不因
      工作物或竹木及建築物等滅失而消滅」之適用餘地。從而
      認定地上權的對象是土地，不是地上的建築物、工作物或
      竹木，只要依法辦理「地上權」設定登記。因此，即使地
      上之工作物或竹木及建築物等滅失，地上權人的地上權仍
      然存在。準此，雖然系爭地上權之建築物等已滅失或成為
      道路，或土地所有權人易主等，但依法亦不影響被告等擁
      有「系爭地上權」之事實。
（二）原告於95年12月25日以三重中山路郵局第01963 號存證信
      函，片面終止與被告間系爭地上權之意思表示，依法無據
      。然被告迅於同年12月28日以存證信函回覆原告，表示拒
      絕終止系爭地上權契約之意思表示。
（三）原告雖陳稱：「他項權利登記聲請書」所載之土地所有權
      人「余波」並未簽名或蓋章，故不生物權之效力，依法無
      據，難謂有理。按設定登記之要件，必須證件齊備，依法
      始能辦理。況余波本人於系爭地上權設定登記迄今屆近60
      年，查無任何針對系爭地上權之登記設定提出異議或法律
      上之抗辯。故可認定系爭地上權之設定登記為當時余波所
      認諾無訛。基此，原告自認不生物權之效力，洵屬無稽，
      自無可取。
三、得心證之理由：
（一）原告主張其共有之系爭土地上，存在於38年由當時共有人
      余波為訴外人陳霜卿設定權利範圍37.19 平方公尺，以使
      用坐落於系爭土地上興築系爭房屋為目的之不定期限地上
      權。其後因地上權人陳霜卿於40年5 月3 日死亡，其繼承
      人有陳沈彩鳳、陳松壽、丙○○、乙○○、丁○○、庚○
      ○○、丁○○、甲○○等人；惟陳沈彩鳳、陳松壽業已死
      亡，丙○○嗣經本院95年度亡字第20號判決宣告於81年4
      月15日死亡，而陳松壽、丙○○均無繼承人之事實，業據
      提出土地登記第二類謄本1 件地上權登記資料影本1 件、
      繼承系統表1 紙、戶籍謄本14紙為證（本院卷第10至12、
      25至29、51至64頁），復有戶籍謄本1 紙附卷可稽（本院
      卷第151 頁），且經本院依職權調閱地上權設定資料核實
      無誤，有臺北縣三重地政事務所95年6 月30日北縣重地登
      字第0950009369號函暨檢附該所38年過圳字第51號建築改
      良物情形填報表及其附件影本附卷可稽（本院卷第106 、
      116 至119） ，而被告並未聲明拋棄被繼承人陳霜卿之繼
      承權，亦經本院查明，有本院民事紀錄科查詢表1 紙在卷
      可考（本院卷第144 頁），被告並無爭執，堪信原告之主
      張為真正。
（二）原告主張系爭土地上之不定期限之地上權，基於系爭地上
      權而興建之臺北縣三重巿三重埔段過圳小段167 建號之建
      物，業經拆除而不存在，現已供為道路使用，因使用目的
      已達成，其得隨時終止地上權，系爭土地所有權人全體已
      於95年12月25日發函終止系爭地上權之事實，業據提出照
      片3 幀、建物登記第二類謄本為證（本院卷第156 、157
      、159 頁），被告則辯稱系爭地上權未定有期限，雖然系
      爭地上權之建築物等已滅失或成為道路，或土地所有權人
      易主等，但依法亦不影響被告等擁有系爭地上權等語。按
      稱地上權者，謂以在他人土地上有建築物，或其他工作物
      ，或竹木為目的而使用其土地之權。又地上權未定有期限
      者，地上權人得隨時拋棄其權利，但另有習慣者，不在此
      限。民法第832 條、第834 條第1 項定有明文。地上權未
      定存續期限者，土地所有人得否隨時終止之？法律對此並
      未規定。而就未定存續期限之權利，義務人是否得隨時終
      止之，我民法之規定未盡一致，但大抵以義務人得隨時終
      止為原則，蓋所謂「不定期限」，即指地上權未定有存續
      期間，是足以表示當事人不願意受期限拘束之意，本諸未
      定期限之法律關係，當事人得隨時終止之原則，原則上土
      地所有人與地上權人應得隨時終止之，但有支付地租之地
      上權，地上權人之終止，應受民法第835 條之限制。至土
      地所有人之終止權，應受地上權使用目的之限制，詳言之
      ，在以有建築物為目的之地上權，基於對地上權人之保護
      ，不宜較基地承租人為薄之理由，縱難解為應受土地法第
      103 條之適用，然亦經解為定有至建築物不堪使用時為止
      之期限。蓋以有建築物為目的而設定之地上權，非有相當
      期限不能達其目的，此際當事人雖未表明地上權之期限，
      但依地上權設定之目的，探求當事人真意，自應作上述解
      釋。系爭地上權於設定之初，存續期間登載之年限為空白
      ，業經本院依職權向臺北縣三重地政事務所調取系爭地上
      權設定資料核閱屬實，有臺北縣三重地政事務所95年6 月
      30 日 北縣重地登字第0950009369號函暨檢附他項權利登
      記聲請書影本1 紙附卷可稽（本院卷第29、106 、118 頁
      ）。又被告之被繼承人陳霜卿，於34年間在系爭土地興建
      木竹造之建物一層，面積為37平方公尺，主要用途為住家
      用，嗣於39年4 月20日為建物所有權之登記，有建築改良
      物情形填報表影本1 紙、建物登記第二類謄本附卷可稽（
      本院卷第25、159 頁），足見陳霜卿應係為使系爭房屋能
      合法占用系爭土地，方與系爭土地之所有權人余波設定系
      爭地上權。是系爭地上權係以使用系爭房屋為目的而設定
      。又前揭房屋為37年興建，主要建材為木竹，依行政院所
      頒布之固定資產耐用年限表所示，磚造房屋耐用年數為25
      年，則系爭房屋顯然已達不堪使用之程度。再者，系爭房
      屋現已拆除滅失，而系爭土地位於臺北縣三重巿中山路上
      ，臨中山路與過圳街交叉路口處，現為中山路之道路使用
      中等情，業據本院囑託臺北縣三重地政事務所派員會同履
      勘現場並指界明確，有勘驗筆錄1 件、地籍參考圖2 紙及
      現場照片3 幀附卷足憑（本院卷第156 、157 、221 至
      224 頁），被告辯稱系爭土地位於臺北縣三重巿中山路12
      巷5 號旁等語，要無足取。綜上以觀，自應認當事人真意
      係以系爭房屋之存續期間作為地上權使用期間，而系爭地
      上權之目的已完成，亦即，系爭地上權應已失其存在之目
      的，應容義務人即所有權人為終止地上權之意思表示。準
      此以觀，被告上開所辯，自無足取，揆諸首揭法理，原告
      及系爭土地之其他共有人自得隨時終止地上權。
（三）按契約當事人之一方有數人者，前項意思表示，應由其全
      體或向其全體為之；第258 條及第260 條之規定，於當事
      人依法律之規定終止契約者準用之。第258 條第1 項、第
      2 項、第263 條分別定有明文。原告及系爭土地之其他共
      有人既為系爭地上權之設定義務人余波之繼受人，其等已
      於95年12月25日以三重中山路郵局第1963號存證信函送達
      終止系爭地上權之意思表示，有原告提出該存證信函影本
      1 件為證（本院卷第238 至242 頁），被告對其已收受上
      開信函乙節並無爭執，且有三重中山路郵局第1983號函影
      本1 紙附卷可稽（本院卷第243 頁），原告及系爭土地之
      其他共有人為終止地上權之意思表示，應生其效力，自此
      ，系爭地上權消滅。
（四）本件地上權人陳霜卿於業於40年5 月3 日死亡，塗銷系爭
      地上權之義務，則依民法第1138條、第1148條前段、第11
      51條之規定，該義務應由繼承人即被告繼承，在分割遺產
      前，各繼承人對於遺產全部為公同共有。系爭地上權現仍
      登記為陳霜卿所有，其存在顯有害於原告所有權之行使，
      而本件地上權人陳霜卿之繼承人為被告等，有繼承系統表
      1 紙、戶籍謄本15紙為證（本院卷第51至64、15 1頁）附
      卷可稽。從而，原告基於民法第767 條之規定，請求被告
      辦理系爭地上權之繼承登記後，塗銷地上權登記，洵屬有
      據，應予准許。
六、因本案事證已臻明確，兩造其餘主張陳述及所提之證據，均
    毋庸再予審酌，附此敘明。
七、訴訟費用負擔之依據：民事訴訟法第85條第2項。
中　　華　　民　　國　　96　　年　　1 　　月　　31　　日
                  民事第二庭    法　官　徐福晉
以上正本係照原本作成
如對本判決上訴，須於判決送達後20日內向本院提出上訴狀
中　　華　　民　　國　　96　　年　　1 　　月　　31　　日
                            書記官　蕭佩宜
